臺灣彰化地方法院北斗簡易庭民事判決
110年度斗簡字第185號
原      告  陳家草
訴訟代理人  李志仁律師
被      告  汪  蓉  住彰化縣○○鄉○○路○○段000巷00                         號
訴訟代理人  胡宗智律師
上列當事人間請求確認本票債權不存在事件，本院於中華民國11
0年10月26日言詞辯論終結，判決如下：
    主      文
原告之訴駁回。
訴訟費用由原告負擔。
    事實及理由
一、按確認法律關係之訴，非原告有即受確認判決之法律上利益
    者，不得提起，民事訴訟法第247條第1項前段定有明文。而
    所謂受確認判決之法律上利益，係指因法律關係之存否不明
    確，致原告在私法上之地位有受侵害之危險，而此項危險得
    以對於被告之確認判決除去之者而言（最高法院52年台上字
    第1240號判例參照）。經查，被告執有如附表一所示編號1
    、2之本票（下稱附表一本票）聲請強制執行，並經本院以1
    01年度司票字第276號裁定准予強制執行，原告否認被告上
    揭系爭本票債權之存在，而提起本件確認本票債權不存在之
    訴，如獲勝訴確定判決，得排除被告行使系爭本票債權之危
    險，是原告提起本件確認之訴，有即受確認判決之法律上利
    益，合先敘明。
二、原告主張：
  ㈠原告於民國108年間創立芳家草苑木愛園地耕拓有限公司，經
    營牧愛園地休閒園區（下稱牧愛園地），原告為牧愛園地總
    經理，被告為牧愛園地之員工，被告配偶李俊彥則擔任經理
    。
  ㈡牧愛園地因資金問題，經被告、李俊彥介紹，向其友人謝俊
    明借款新臺幣（下同）40萬元（下稱系爭借款），原告並簽
    發附表一本票以供借款之擔保。
  ㈢牧愛園地於108年5月5日正式營運，原告於108年6月27日因病
    住院，此期間園區交由被告、李俊彥經營，但被告、李俊彥
    從未將營收交給原告，原告苦心投資經營園區最終全部資產
    都進了被告口袋，原告亦因痼疾纏身虧損甚鉅。
  ㈣原告與謝俊明之系爭借款債務問題，經雙方同意，於108年7
    月4日以36萬元一次清償，當時原告兄長要求債務既已清償
    ，則附表一本票應交還給原告，詎被告、李俊彥竟向原告謊
    稱附表一本票已遺失，請原告再簽發如附表二所示之4紙本
    票（下稱附表二本票），以代替附表一本票，原告因法律智
    識薄弱，誤信只是做為借款證明，故將附表二本票再交付給
    李俊彥，再由李俊彥交付給原告兄長，以作為清償證明，此
    有謝明彥之債務清償證明書、附表二本票可證，詎被告嗣後
    竟持系爭本票向法院聲請強制執行。
  ㈤按附表一本票、附表二本票為擔保原告對債權人謝俊明40萬
    元借款之擔保，原告既已委託陳明東清償完畢，則附表一本
    票已因原因關係消滅而債權不存在；再者，原告與被告間無
    債權債務關係存在，附表一本票所擔保之債權原告既已清償
    ，被告亦無由再向原告請求附表一本票之40萬元。
  ㈥爰依消費借貸契約、兩造抵償園區設備契約、民事訴訟法第2
    47條規定、民法第767條第1項前段、中段之法律關係，請求
    確認本票債權不存在、返還如附表一所示本票等語。並聲明
    ：
　1.確認被告所持有如附表一所示本票對原告本票債權不存在。
　2.被告不得執本院110年度司票字第276號本票裁定及確定證明
    書為執行名義，對原告之財產為強制執行。
　3.被告應將附表一所示本票交還給原告。
三、被告則以：　　
  ㈠被告前於原告之牧愛園地任職時，薪水每月是28,000元，嗣
    因牧愛園地人手不足，故原告再以每月薪水45,000元，聘請
    原告配偶李俊彥擔任經理，而牧愛園地因資金不足，原告一
    直拜託被告及李俊彥借錢給原告，而原告於108年2月25日第
    一次向李俊彥借款20萬元，約定借期半年，並簽立附表一編
    號1本票交付李俊彥以借款之擔保，之後再於108年4月6日再
    向李俊彥借款20萬元，約定借期半年，並簽立附表一編號2
    本票交付李俊彥以為借款之擔保。
  ㈡牧愛園地於108年5月開幕，原告與被告、李俊彥就原告所積
    欠之被告及李俊彥薪水、代墊食材費用、公司支出等費用整
    理於A4紙上，原告共積欠李俊彥518,784元，經原告、李俊
    彥確認無誤後，雙方都簽名蓋章。其後因牧愛園地經營不善
    ，原告前後積欠李俊彥之食材、員工薪水、利息、裝修費用
    為613,064元，而牧愛園地結束營業，雙方進行調解，原告
    及李俊彥約定，李俊彥對原告之債權讓與被告，被告並同意
    受讓債權，此並經原告以芳家草苑牧愛園地耕拓有限公司之
    代表人名義，與被告於108年7月18日達成和解，並由被告堂
    兄陳明世幫忙作成系爭合約書，合約書內容為「⑴甲方承諾
    於2019年7月31日，先支付新台幣：20萬元正。⑵餘額新台幣
    413,064元，甲方承諾於2019年8月31日付出清楚。⑶若上述⑴
    無法支付，則2019年8月1日來拆設備扣抵之。⑷若上述⑵無法
    支付，則2019年9月1日來拆設備扣抵之。」，當時員工陳佳
    蕙在場並知悉此事。
  ㈢原告未依系爭合約書清償被告債務，屢經催討，均置之不理
    ，故被告依系爭合約書內容，至牧愛園地拆除設備變賣抵債
    。而兩造再於109年1月25日在牧愛園地再達成協議，就原告
    先前所積欠之613,064元債務，以整數613,000元計算，扣除
    被告拆除設備20餘萬元，最後約定由原告以本人名義，原告
    應給付被告40萬元，並由原告以先前所簽發附表一本票作為
    債務擔保，為恐口說無憑，兩造並簽立合約書為證。
  ㈣被告前向本院聲請支付命令，請求原告清償本件之債務，惟
    因律師建議倘聲請支付命令，如原告異議的話即進入訴訟程
    序，須得到勝訴判決才能強制執行，惟如以本票裁定，則經
    法院裁定准許即可強制執行，故原告才撤回本院109年度斗
    簡字第447號之另案訴訟。
  ㈤於另案訴訟審理中，被告承認曾拆除牧愛園地設備，於拆除
    時並製作清單，拆除前被告也詢問過轄區警員，警員表示依
    合約進行就沒關係，於109年1月25日第二次協議已約定拆除
    設備以20萬元扣抵，且合約書亦記載，如原告再違約，被告
    可以再拆除剩餘設備。
  ㈥被告及李俊彥並不認識原告起訴狀所述之「謝俊明」，更無
    代原告向謝俊明借款40萬元之事。原告究竟有無向他人借款
    、金額、利息為何，均與被告無關。
  ㈦牧愛園地於108年5月5日開幕至108年7月18日結束營業之期間
    ，因位置不佳，也沒有知名度，生意不是很好，而原告也未
    用心經營，曾有原告同學聚餐，當日營業額4萬元，但竟被
    原告全部拿走做為私用，此外園區一直積欠員工薪資、食材
    開銷、生財設備支出等債務，原告也很清楚園區經營情況不
    佳的事，而最後結束營業時，原告竟也將帳冊拿走，而原告
    於臨訟之際竟稱被告將全部營收拿走，此與事實不符。　
  ㈧並聲明：原告之訴駁回。
四、本院之判斷：
　㈠原告主張確認附表一本票債權不存在，業據其提出本票裁定
    、本票影本等件為證，惟被告則主張附表一之本票債權存在
    ，並以前詞置辯。
　㈡按當事人主張有利於己之事實者，就其事實有舉證之責任，
    但法律別有規定，或依其情形顯失公平者，不在此限，民事
    訴訟法第277條定有明文。此項規定，固已揭示舉證責任分
    配之方向，惟其規定，尚無具體標準，仍應視各別事件情形
    之不同而為具體之認定，使舉證責任公平合理分配於兩造負
    擔。此於當事人就發生法律上效果所必要之事實，如可分為
    特別要件事實與一般要件事實之具體個案時，其主張法律效
    果存在者，自應就其特別要件事實負舉證責任，始符上揭條
    文所定之趣旨（最高法院101年度台上字第995號判決意旨參
    照）。
　㈢原告主張其於108年4月3日開立附表二本票4紙（見本院卷第3
    5頁至第37頁）已由其兄陳明東清償借款，上開本票業由被
    告返還原告，債務全部清償，因原告受到被告詐欺行為誆稱
    ：上開本票遺失，原告應另開立附表一本票兩紙交付被告，
    用以證明被告對原告之債權存在，原告智識薄弱，誤信被告
    之言，方再開立附表一本票2紙交付被告云云。經查：
　⒈原告所提108年7月4日債務清償證明書（見本院卷第33頁）影
    本，內容係證明原告已清償被告其所積欠債務40萬元乙情，
    然該清償證明書上所寫字跡均非原告所寫，原告係於事後在
    清償證明書右下方寫上自己姓名，則該清償證明書究為何人
    所立？已非無疑。復衡酌被告提出兩造於109年1月25日所提
    合約書，內容記載：「甲方陳家草因積欠汪蓉108年度所有
    薪資613,000元，因雙方在於109年1月25日在牧愛園地達成
    協議，以新台幣400,000元歸還汪蓉女士〈以本票為依據〉〈本
    票編號639204、639203兩張（即如附表一所示之本票）〉」
    、「以上得自雙方的共識承諾，確定積欠之款項處理約定①
    甲方承諾於109年3月10日先支付新台幣壹萬元整②甲方承諾
    於每月10號支付乙方壹萬元整…」等語（見本院卷第91頁）
    。本院認縱原告於108年7月4日還給被告40萬元，亦與原告
    開立附表一各20萬元本票2張為不同之債務，被告所提上開
    合約書既經兩造親自簽名確立，自與上開原告所提債務清償
    證明書之債務基礎事實均有不同。則原告上開主張已清償系
    爭債務等情，委無足採。
　⒉原告既主張積欠被告40萬元債務已由其兄陳明東與堂叔陳明
    良於108年7月4日以36萬元清償，並有債務清償證明書為證
    （見本院卷第33頁）云云，為被告所否認。次查：①上開債
    務清償證明書如果為真，債權人係謝俊明而非被告。②被告
    否認其認識謝俊明，亦未經原告舉證謝俊明與被告之關係。
    本院如何能認定原告所主張曾還給謝俊明40萬元即表示已清
    償積欠被告之40萬元？另原告聲請通知證人陳明東到場作證
    ，而於本院通知後行言詞辯論程序時，證人始終未到場，無
    法證明其清償事實。是原告上開主張，無足採信。至原告僅
    稱：其因智識薄弱，遭被告誆稱附表二本票遺失，又開立兩
    張附表一本票代替原4張遺失本票擔保對被告之債權云云。
    原告經商多年，如被告誆稱本票遺失，須再開立本票擔保，
    原告勢必力爭並拒絕，因票據有其獨立性與無因性，任何人
    拿到原告所開立之本票，均能向原告請求付款，原告無由在
    被告申報附表二票據遺失前，再開具附表一本票擔保債權。
    是原告上開主張其智識薄弱等語，僅為臨訟飾詞，不予採信
    。
　⒊原告對於其積欠被告61萬3,000元（包含工資及代墊款）不爭
    執，惟主張被告已將牧愛園區原由原告所購買設備拆除出售
    約21萬3,000元，剩餘積欠被告40萬元已清償，為被告否認
    。本院於110年9月23日言詞辯論程序時，證人即原告前員工
    陳佳蕙到場具結證稱：「（問：當時你在休閒園區擔任何職
    務？）主要是櫃台。」、「（問：當時原告找了一些自己朋
    友聚餐，聚餐的錢是用於發展事業還是拿走？）每二至三天
    就會把錢、帳本拿走。如果有需要錢就是被告先代墊，我沒
    有看過原告出過錢。我有看過原告跟被告用代墊的方式借錢
    。」、「（問：因為原告欠被告錢，被告拆除原告的設施抵
    債，你是否知情？）我知道，因為我一直跟被告有在聯繫，
    最後一次薪水是原告給我的。」、「（問：原告欠被告錢，
    後來開二張本票給被告夫妻，那二張二十萬元本票你是否知
    道？）我知道，我有看到原告在簽本票，看到被告收受本票
    。」、「（問：原告自述（誤繕為「訴」），欠被告夫婦的
    債務，除了物品抵債外，其他的錢已經由其大哥清償，你是
    否知情？）我不知道。我在園區時，我有看過原告堂哥本人
    來談過，原告堂哥有叫我們都出來，然後拿出寫的合約書，
    我們有在場看過。但我沒有看到他拿出錢。原告堂哥的名字
    我不知道。」、「（問：借款契約書等都是原告簽名，原告
    堂哥來到底做了什麼？）他就是來談要怎麼處理，原告請他
    堂哥出來跟被告談，他堂哥也請我們員工都出來，證明他有
    過來跟被告談，至於有無約定如何還錢，我不知道。」等語
    （見本院卷第139頁至第141頁）。足證原告開設牧愛園區後
    ，幾乎所有的收益全部收走，為持續經營，被告甚至在外借
    貸支付員工薪資或貨款。上開證人證述事實，與被告答辯內
    容大致相符，應堪信被告答辯內容為真。
　㈣綜上所述，原告依消費借貸契約、兩造抵償園區設備契約、
    民事訴訟法第247條規定、民法第767條第1項前段、中段之
    法律關係，請求確認如附表一所示本票債權不存在，被告不
    得逕執本院110年度司票字第276號本票確定裁定聲請強制執
    行暨被告應返還原告如附表一所示之本票，為無理由，應予
    駁回。本件訴訟費用4,800元（包含第一審訴訟費用4,300元
    及證人日費必要費用500元），應由敗訴之原告負擔。
五、本件事證已臻明確，兩造其餘主張陳述及所提之證據，經審
    酌後於本件判決結果無影響，爰不逐一論述，附此敘明。
六、訴訟費用負擔之依據：民事訴訟法第78條。
中    華    民    國   110    年     11   月    9     日
                  北斗簡易庭  法  官  丁兆嘉
【附表一】：
編號 發票日 票面金額 (新臺幣) 到期日 票據號碼  1 108年2月25日 200,000元 未記載 639203  2 108年4月6日 200,000元 未記載 639204 

【附表二】：
編號 發票日 票面金額 (新臺幣) 到期日 票據號碼 1 108年4月3日 100,000元 未記載 639205 2 同上 同上 同上 639206 3 同上 同上 同上 639207 4 同上 同上 同上 639208 
以上正本係照原本作成。
如對判決上訴，應於判決送達後20日內向本院提出上訴狀。如委
任律師提起上訴者，應一併繳納上訴審裁判費。 
中    華    民    國   110    年     11   月    9     日
                      　　    書記官　蔡政軒